臺灣高雄地方法院民事裁定　　　　　 100年度消債抗字第36號
抗　告　人　林明豪
上列抗告人因消費者債務清理條例聲請更生程序事件，對於中華
民國100 年1 月31日本院99年度消債更字第310 號第一審裁定提
起抗告，本院管轄之第二審合議庭裁定如下：
    主  文
抗告駁回。
抗告程序費用新臺幣壹仟元由抗告人負擔。
    理  由
一、抗告意旨略以：依消費者債務清理條例（下稱消債條例）第
    9 條規定，法院之依職權調查必要之事實及證據，並得向稅
    捐或其他機關、團體為查詢；法院為調查事實，得命關係人
    或法定代理人到場或以書面陳述意見。然原審未令抗告人有
    充分陳述意見之機會，亦未使抗告人有到院受詢問，以確實
    表達更生聲請之事實及迫切必要性，顯非合法。尤其關於每
    月收入及生活費用支出方面，未令抗告人當庭陳述實情，及
    個人就業與家庭不得不然之狀況，實有失職權調查之責，應
    依消債條例第9 條之規定，參酌其他廣泛性證據資料及對抗
    告人有利之證據。是原審裁定未善盡職權調查之責即判定駁
    回抗告人之更生聲請，顯非合法，為此爰依法提起抗告，請
    求廢棄原裁定，另准為抗告人開始更生程序等語。
二、按「債務人與金融機構協商成立者，不得聲請更生或清算，
    但因不可歸責於己之事由，致履行顯有重大困難者，不在此
    限；本條例施行前，債務人依金融主管機關協調成立之中華
    民國銀行公會會員辦理消費金融案件無擔保債務協商機制與
    金融機構成立之協商，準用前項之規定」，消債條例第151
    條第5 項、第6 項分別定有明文。
三、本院判斷如下：
  （一）本件抗告理由係指稱原裁定法院關於每月收入及生活費
    用支出方面，未令抗告人當庭陳述實情，及個人就業與家庭
    不得不然之狀況，實有失職權調查之責。惟查，抗告人於原
    審所主張每月支出之必要生活費用為12,583元（包括每月膳
    食支出6,000 元、交通支出1,000 元、電話支出1,000 元、
    水電瓦斯支出1,000 元、日常用品支出2,000 元、健保費及
    國民年金1,500 元），然抗告人並未提出全部開銷憑證，尚
    難遽認其主張為真。另按消債條例之立法意旨，乃在於幫助
    陷於經濟上困境之債務人，得藉由更生或清算程序，走出經
    濟困境，實現憲法所保障之生命權，而非幫助債務人保持其
    舊有之生活水平。因此在考量所謂之「生活必要性支出」，
    自以維持一般人最低生活水平所需為準，亦即抗告人已積欠
    金融機構之無擔保債務已達百餘萬元，在履行債務期間，須
    經歷經濟困苦之過程，其生活開銷理當予以節制，除應積極
    開源，努力勤奮工作以增加收入償還債務外，其生活更須儉
    樸，且適當控制其生活費用支出，以達成勉力履行債務，以
    符合公平正義及誠信之原則，故原審以內政部社會司頒布之
    高雄市98年度最低生活費計算必要生活費，應屬正當。
  （二）抗告人於民國99年9 月1 日提出之更生聲請狀中自陳其
    98年度每月平均收入30,000元，亦於99年12月11日陳報狀中
    自陳目前居住處為配偶所有，且該房產房貸全由配偶負擔，
    故於計算抗告人每月必要生活費時，應扣除最低生活費中房
    租支出所佔比例24.3％，是抗告人98年度每月必要生活費應
    為8,561 元（計算式：9,829 －（9,829 ×24.3％）＝
    8,561 ）。則原審裁定以抗告人毀諾時係98年11月，按當年
    度抗告人所自陳每月平均收入30,000元為核算基礎，扣除抗
    告人上開98年度每月最低生活費8,561 元後，尚餘有21,439
    元，應足以負擔每月協商款8,494 元。況抗告人毀諾時間為
    98年11月，則抗告人於上開更生聲請狀所稱其毀諾之不可歸
    責原因為99年度業績大幅滑落至收入減少云云，顯無因果關
    係，故抗告人主張上開不可歸責於己之事由，致履行協議顯
    有重大困難云云，尚難採認等語，原審之認定與理尚符。
  （三）另按「法院應依職權調查必要之事實及證據，並得向稅
    捐或其他機關、團體為查詢。法院為調查事實，得命關係人
    或法定代理人到場或以書面陳述意見。」消費者債務清理條
    例第9 條定有明文。然依上開法律之規定，乃「得」命關係
    人或法定代理人到場或以書面陳述意見，意即法院得斟酌案
    情需要，而決定是否命關係人或法定代理人到場或以書面陳
    述意見。本件原審斟酌案情，認毋庸命抗告人到庭陳述，依
    卷內證據資料而為判斷，於法並無不合。又本件抗告人並無
    不可歸責於己之事由已如前述，其事實已臻明確，並無另行
    調查之必要，故抗告人此部分主張，自非可採。
四、綜上所述，抗告人依金融主管機關協調成立之中華民國銀行
    公會會員辦理消費金融案件無擔保債務協商機制與金融機構
    成立協商後，並無不可歸責於己之事由，致依原協商條件履
    行顯有重大困難之情形，其更生之聲請即不符消債條例第
    151 條第5 項、第6 項所定要件，依上規定，自應駁回其更
    生之聲請，原審裁定駁回抗告人更生之聲請，依法即無違誤
    ，抗告意旨指摘原裁定不當，求予廢棄原裁定，為無理由，
    應予駁回。
五、據上論結，本件抗告為無理由，依消費者債務清理條例第11
    條第2 項、第15條，民事訴訟法第495 條之1 第1 項、第44
    9 條第1 項、第95條、第78條，裁定如主文。
中    華    民    國   100    年    3     月    31    日
            民事鳳山分庭審判長法    官  楊富強
                              法    官  張琬如
                              法    官  何悅芳
上為正本係照原本作成。
對本裁定除有涉及法律見解且具有原則上之重要性者外，不得再
抗告。如提再抗告，應於裁定送達後十日內，以書狀向本院提出
再抗告，並繳納再抗告費新台幣1000元，並應委任律師為代理人
。
中    華    民    國   100    年    3     月    31    日
                              書 記 官  陳俐嫺